臺灣高等法院刑事判決　　　　　　96年度交上更(一)字第10號
上　訴　人
即　被　告　丙○○
上列上訴人因業務過失致人於死案件，不服臺灣臺北地方法院92
年度交訴字第129號，中華民國93年3月25日第一審判決（起訴案
號：臺灣臺北地方法院檢察署92年度偵字第14451號），提起上
訴，判決後，經最高法院第一次發回更審，本院判決如下：
    主  文
原判決關於丙○○部分撤銷。
丙○○從事業務之人，因業務上之過失致人於死，處有期徒刑捌
月。
    事  實
一、丙○○為受僱於統聯汽車客運股份有限公司之大客車司機，
    為從事駕駛業務之人，於民國92年6月28日下午3時15分許，
    駕駛車牌號碼FE-266號營業大客車沿臺北市文山區○○○路
    第3車道南往北行駛，應注意在市區道路行車，時速不得超
    過50公里，汽車行駛時，駕駛人應注意車前狀況及兩車併行
    之間隔，隨時採取必要之安全措施，而當日天候晴、日間有
    自然光線、路面無缺陷、無障礙物，視距良好，並無不能注
    意之情事，途經臺北市○○○路○段437號前約4百多公尺時
    ，間或以超過速限50公里之時速行駛，且疏於注意在同向右
    前方第4車道靠中線，由何恭漢（經本院判處有期徒刑4月，
    緩刑3年確定）所騎乘搭載李介菁之車牌號碼BKD-758號重機
    車，於行經該機車左側時，疏於與該機車保持安全之併行間
    隔，適何恭漢發現丙○○駕駛之大客車行至其所騎乘之機車
    左側時，亦疏未注意與該大客車保持安全間隔或採取其他必
    要安全措施，兩車因而在臺北市○○○路○段437號前發生輕
    微擦撞，機車失控倒地，機車後座之李介菁因而倒地並遭丙
    ○○駕駛之大客車碾壓，經送醫急救仍因傷重不治死亡。丙
    ○○肇事後於有偵查權限之司法警察機關尚不知何人犯罪前
    ，即主動向據報到場處理之臺北市政府警察局文山第二分局
    交通分隊警員坦承肇事接受裁判。
二、案經被害人李介菁之父乙○○訴由臺北市政府警察局文山第
    二分局移送臺灣臺北地方法院檢察署檢察官偵查起訴。
    理  由
一、訊據被告丙○○雖不否認上揭時地發生車禍，被害人李介菁
    因而死亡之事實，惟矢口否認有何業務過失致人於死犯行，
    辯稱：當日駕車一路前行，並未超速行駛，車前亦無機車，
    其所駕車輛未與何恭漢騎乘之機車發生擦撞，如有擦撞何恭
    漢機車，機車應該會向右倒，不應該向左傾來撞大客車，應
    是何恭漢自行摔倒來撞到其車輛；其感覺車子有壓過東西，
    但應未撞到或碾壓死者，如果車子有壓過死者，死者身體應
    該會被壓碎，至其所駕大客車之車輪上雖沾有血跡，但是如
    何沾上去，並不清楚云云。
二、經查：
（一）本件事故係被告丙○○駕駛之大客車與何恭漢騎乘之機車
      發生擦撞所致，除據同案被告何恭漢陳述綦詳（見偵查卷
      第7頁正、反面、第177頁反面、相驗卷第30頁、原審卷第
      77至80頁及本院上訴卷第86、99頁），證人即負責處理本
      件事故之交通警察朱育成亦於原審證稱：當日在被告丙○
      ○駕駛之大客車右前側車身發現明顯新擦痕，經與被告何
      恭漢騎乘之機車左把手比對後，高度相符等語（見原審卷
      第53、57頁），復於本院上訴審時為相同之證述（見本院
      上訴卷第90至91頁），且有卷附車損照片（見偵查卷第28
      至34頁）及證人朱育成警員當場比對兩車擦痕高度之照片
      可資佐證（見原審卷第63至64頁），堪認二車確有發生擦
      撞。
（二）被告丙○○雖另辯稱：當日其車前並無機車，應係何恭漢
      之機車失控自行撞上其所駕駛之大客車云云。惟證人朱育
      成警員明確證稱：在被告丙○○所駕駛之大客車右側車身
      發現之擦痕，走向係自右上方往左下方延伸，因擦痕起點
      為受力部位，痕跡會較深，故可由此判斷擦痕走向等語（
      見原審卷第59頁、本院上訴卷第90至91頁），經與前揭車
      損照片比對，則該擦痕走向係由前往後，足認兩車擦撞時
      ，被告丙○○駕駛之大客車係由後往前駛過何恭漢之機車
      旁，故大客車之車速較機車快。此與同案被告何恭漢所述
      ：當日其騎乘之機車在前，被告丙○○駕駛之大客車在後
      ，兩車係於大客車超越機車時發生碰撞等情相互呼應（見
      原審卷第50頁、第78至82頁），堪予信實。復觀卷附現場
      圖，本件事發後何恭漢之機車倒地在現場遺有兩道刮地痕
      ，南側刮地痕起始點在第四車道內，距離3、4車道間車道
      線約0.4公尺處（該圖比例尺為1公分代表實際距離2公尺
      ，該刮地痕起始點在圖上距車道線之距離為0.2公分，以
      此換算得出），北側刮地痕起始點則在3、4車道間之車道
      線上，足證兩車擦撞前行車位置係在該3、4車道中線附近
      。故被告丙○○以前開情詞置辯，無非卸責之詞，委無足
      採。
（三）再被告丙○○駕駛之大客車右後輪沾有被害人李介菁之血
      液，有內政部警政署刑事警察局92年8月20日刑醫字第092
      0124170號鑑驗書附卷可佐（見偵查卷第185頁）；又被害
      人李介菁於右側腹部有明顯之輪胎痕跡、左側腹股溝有撕
      裂傷、右臀部有瘀青痕，另有黑色之油漬痕，有相驗照片
      及臺灣臺北地方法院檢察署驗斷書在卷可考（見偵查卷第
      47至72頁、相驗卷第34至39頁），足證其於事故發生倒地
      後確實遭被告丙○○駕駛之大客車碾壓，被告空言陳稱僅
      碾壓過被害人李介菁或何恭漢所戴之安全帽，難認屬實，
      亦無可信，其有過失犯行，實堪認定。
（四）被告雖曾另稱：證人朱育成之證詞並無證據能力，且大客
      車之刮痕最高點僅66公分，而機車把手高度有94公分，兩
      車擦撞高度亦有不符云云。然證人朱育成警員對於在現場
      勘察兩車受損情形，於原審及本院上訴審到庭證述其勘察
      結果，係屬其實際經驗為基礎之陳述，此部分證詞難謂無
      證據能力。至於朱育成所陳大客車右前側車身之擦痕為本
      件事故所致之證詞，應屬其個人意見或推測之詞，因無證
      據能力，惟此部分證詞本院並未採認。至於兩車受損位置
      雖有出入，惟因二車發生擦撞時係處於動態情況下，其擦
      痕當因機車行進時車身的傾斜度及路面高低不同，會產生
      擦撞高度不一致情形出現，徒以兩車靜止狀態下測量擦痕
      高度，因其對比的情況不同，難為被告有利之認定。
（五）被告另辯稱：所駕大客車並未超速云云，然：
    １本件車禍發生後，經查扣被告所駕大客車之行車紀錄器，
      委請樺崎實業有限公司（下稱樺崎公司）解讀，經原審法
      院92年12月4日以北院錦刑順92交訴129字第25777號函請
      臺北市政府警察局交通大隊檢送該行車速率器判讀資料（
      見原審卷第8頁），臺北市政府警察局交通大隊即以92年
      12月17日北市警交大四字00000000000號函附樺崎公司出
      具之行車記錄紙分析報告書、行車速率器判讀資料（見原
      審卷第9至11頁）。依上開行車記錄紙分析報告書，判讀
      紀錄內容顯示，被告丙○○所駕駛大客車於92年6月28日
      15時13分50秒之時速為59公里，至14分0秒降為時速49公
      里，其間移動距離150公尺；又於14分0秒至14分9秒加速
      至時速56公里，其間移動距離131公尺；再於14分9秒由時
      速56公里降至14分30秒時速為0，其間移動距離163公尺（
      見原審卷第9至11頁），故被告於時速降至0停車之前444
      公尺、40秒之時間前，確有時速超過50公里之事實。以此
      與前揭所述，被告丙○○駕駛之大客車係由後往前駛過何
      恭漢之機車旁，是大客車之車速較機車快等情，復參酌何
      恭漢於警詢時即稱：其機車時速約40至50公里等語（見偵
      查卷第8頁），可見被告大客車之於上揭時地間確有超過
      時速50公里行駛之事實至明。
    ２樺崎公司除提出上開判讀結果之書面報告外，負責本件鑑
      定之鑑定人甲○○亦於本院具結屬實，所為鑑定自具證據
      能力。而上開鑑定結果，復與其他跡證可相互印證，具可
      信性。又對照現場圖觀之（依圖示比例尺予以換算），大
      客車停車位置，距事故地點約30.4公尺，據此計算，在事
      故前約4百多公尺（即前揭444公尺-30.4公尺），該車即
      明顯有二度超過時速50公里之情形。
    ３雖依現場圖所示，大客車之煞車痕長3.2公尺，惟依被告
      於原審所稱：「（當天肇事地點前路口綠燈起步，途中是
      否有煞車？）應該是沒有，我一直到感覺有撞到東西才踩
      一下煞車並觀察後視鏡，發現有人倒在路旁才停車」（見
      原審卷第27頁），於本院稱：「（你煞車後有無馬上停下
      來？）我不知道有撞倒，覺得後輪有壓到東西，我踩一下
      煞車。看一下，走一下下，車才停下來」等語（見本院上
      更(一)卷第19頁反面），參酌車輛於煞車後，因輪胎鎖死而
      造成煞車痕，嗣將煞車鬆開，車子緩慢往前移動，最後才
      慢慢完全靜止下來，故被告丙○○於撞到何恭漢所騎乘之
      機車後，並非一煞車即立刻停止不動，而係經過一段距離
      後始靜止不動，因此，該大客車之停車位置並非在煞車痕
      之終點。因該大客車於事故後之停放地點，在現場遺留煞
      車痕後一段距離，故不能以一般公路汽車煞車距離、行車
      速度對照表（見本院上訴卷第36頁）以推認該大客車之時
      速。
    ４又依被告所駕大客車前揭行車紀錄器之判讀結果，雖於事
      後當時之時速，以停車前163公尺由時速56公里遞減至0，
      大客車停車位置距離事發現場約30.4公尺，據以倒推，在
      碰撞事故發生剎那，時速為何，難以遽斷。鑑定人甲○○
      亦稱：由行車紀錄紙記錄之內容不能夠瞭解有無煞車，因
      為沒有跟煞車聯結在一起，只能以時間作為有無煞車之參
      考，本件大客車以21秒時間由時速56公里降至0，中間當
      然還需要反應時間，以現在車輛性能較佳及路況較好之情
      形，煞車反應距離會比較短等情（見本院上更(一)第27頁反
      面至第29頁反面）。則碰撞瞬間之車速雖難遽斷，惟於事
      故前約4百公尺、不到40秒之短暫時間內（即距離上以444
      公尺-30.4公尺、時間上以40秒扣除30.4公尺移動之時間
      ），該大客車有二度超過時速50公里行駛之情形。又事故
      之發生不能僅以碰撞瞬間之情況予以切割而為片斷觀察，
      須就事發之全貌予以探究，本件於碰撞前被告大客車即有
      未注意車前狀況及兩車併行間隔及超速行駛之情況，始造
      成與何恭漢騎乘之機車擦撞之事故，則被告自亦應就其超
      速失當之行為負責。
（六）且被害人李介菁係因上揭車禍致胸腹腔出血而死亡，亦經
      檢察官督同法醫師相驗明確，有相驗屍體證明書（見相驗
      卷第33頁）、驗斷書（見相驗卷第34至39頁）、勘驗筆錄
      （見相驗卷第28頁）、相驗照片（見偵查卷第47至72頁）
      在卷足憑。
（七）按行車速度，依標誌或標線之規定，無標誌或標線者，在
      市區道路，時速不得超過50公里；汽車行駛時，駕駛人應
      注意車前狀況及兩車併行之間隔，並隨時採取必要之安全
      措施，道路交通安全規則第93條第1項第1款、第94條第3
      項定有明文。被告丙○○駕車，自應注意上開規定。依卷
      附照片，事發當日天候晴，日間有自然光線，路面無缺陷
      、無障礙物、視距良好，並無不能注意之情事，被告丙○
      ○以超過50公里之時速超速行駛，且未注意車前狀況，致
      未能於行近何恭漢騎乘之機車時與該車保持安全併行間隔
      而肇事，其對本件事故之發生自有過失。本件經送臺北市
      車輛行車事故鑑定委員會鑑定結果，亦認為：被告丙○○
      有超速行駛及未保持安全車距之過失，有該會92年9月24
      日（原審誤繕為9月25日）北鑑審字第09230299300號鑑定
      意見書在卷可佐（見偵查第201至202頁）。雖已判決確定
      之同案被告何恭漢應注意行駛於車道內，卻未提高警覺而
      偏中線騎乘，未與大客車保持安全車距及安全措施，對本
      件事故之肇事亦同有過失，惟不影響被告丙○○過失之認
      定。又被害人李介菁因被告丙○○上開過失行為，造成死
      亡之結果，被告丙○○之過失行為與被害人李介菁之死亡
      結果間，具相當因果關係。
（八）本件同案被告何恭漢業經判決業務過失致人於死罪確定，
      經詢以被告丙○○是否有以何恭漢為證人詰問之必要，被
      告丙○○明示並無詰問必要，則訴訟上賦予之詰問權利亦
      已獲充分保障。又本件事證已明，亦無就事故過失責任及
      車輛時速再重新予鑑定之必要，均併予說明。
（九）綜上所述，本件事證明確，被告丙○○所辯委無可採，其
      犯行堪以認定。
三、論罪部分：
（一）被告行為後，刑法及配套之刑法施行法、罰金罰鍰提高標
      準條例均經修正，自95年7月1日生效施行，有關本件情形
      ：
    １刑法第276條第2項法定刑中關於罰金之規定，依刑法施行
      法第1條之1：「中華民國94年1月7日刑法修正施行後，刑
      法分則編所定罰金之貨幣單位為新臺幣」「94年1月7日刑
      法修正時，刑法分則編未修正之條文定有罰金者，自94年
      1月7日刑法修正施行後，就其所定數額提高為30倍。但72
      年6月26日至94年1月7日新增或修正之條文，就其所定數
      額提高為3倍」，由原先以銀元計算，並依罰金罰鍰提高
      標準條例第1條前段提高10倍之規定，修正為依新臺幣計
      算並提高為30倍，故修正前後關於罰金刑之額度並無不同
      。惟依修正前刑法第33條第5款規定罰金之最低額度1元以
      上，經以罰金罰鍰提高標準條例第1條就罰金數額提高倍
      數為10倍後，該罰金刑額度範圍係銀元10元即新臺幣30元
      以上，與修正後刑法第33條第5款罰金最低額為新臺幣1千
      元以上相較，以修正前規定之最低額度較低，有利於行為
      人。
    ２修正前刑法第62條前段規定：「對於未發覺之罪自首而受
      裁判者，減輕其刑」；修正後刑法第62條前段規定：「對
      於未發覺之罪自首而受裁判者，得減輕其刑」，即被告如
      符合自首要件，依修正前刑法之規定，必減輕其刑，然依
      修正後刑法之規定，法院仍得裁量是否減輕其刑，是比較
      新舊法之結果，舊法即行為時法有利於被告。
（二）被告丙○○係受僱於統聯汽車客運股份有限公司之大客車
      司機，經被告供明在卷（見偵查卷第5頁），為從事駕駛
      業務之人，於前揭時起駕駛上開營業大客車，因過失致被
      害人死亡，核係犯刑法第276條第2項業務過失致人於死罪
      。被告於肇事後未被有偵查犯罪職權之機關或公務員發覺
      前，即主動向據報到場處理之臺北市政府警察局文山第二
      分局交通分隊警員坦承肇事，有自首調查表在卷足憑（原
      審卷第12頁），為對於未發覺之罪自首而接受裁判，所犯
      業務過失致死罪部分，併依法減輕其刑。
四、原審予以論罪科刑，固非無見。惟證人朱育成警員關於大客
    車右前側車身之擦痕為本件事故所致之證詞，屬其個人意見
    或推測之詞，並無證據能力，原判決採認作為證據，自有未
    合。又被告丙○○超速之情形，非一直以56公里之時速行駛
    ，間達時速56公里、間達時速59公里，其間亦有減低之情形
    ，原判決僅說明以時速56公里之速度超速，且未說明何以在
    大客車停止前超速行駛之情形要論以過失，亦有未洽（至於
    原審判決後，刑法雖有修正，惟修正後之規定係以適用行為
    時法為原則，案經上訴本院後，經比較新舊法，行為後之法
    律並非較有利於行為人，仍應適用行為時法，故不以此作為
    撤銷之事由）。被告丙○○提起上訴，否認過失云云，雖無
    理由，惟原判決既有可議，自應由本院就其部分予以撤銷改
    判。爰審酌被告丙○○素行尚佳（參卷附本院被告前案紀錄
    表）及其過失之情節、造成被害人李介菁死亡之嚴重結果、
    被告否認過失，迄未與被害人家屬就賠償問題達成和解等一
    情情狀，量處如主文所示之刑。
據上論斷，應依刑事訴訟法第369條第1項前段、第364條、第299
條第1項前段，刑法第2條第1項前段、修正前第276條第2項、第6
2條前段、罰金罰鍰提高標準條例第1條前段，判決如主文。
本案經檢察官郭弘佑到庭執行職務。
中　　華　　民　　國　　96　　年　　6 　　月　　29　　日
　　　　　　　　　刑事第二庭審判長法　官  呂丹玉
　　　　　　　　　　　　　　　    法　官  林銓正
　　　　　　　 　 　　　　　　　　法　官  王詠寰
以上正本證明與原本無異。
如不服本判決，應於收受送達後十日內向本院提出上訴書狀，其
未敘述上訴之理由者並得於提起上訴後十日內向本院補提理由書
（均須按他造當事人之人數附繕本）。
                                  書記官  駱麗君
中　　華　　民　　國　　96　　年　　6 　　月　　29　　日
附錄：本案論罪科刑法條全文
刑法第276條
因過失致人於死者，處2年以下有期徒刑、拘役或2千元以下罰金
。
從事業務之人，因業務上之過失犯前項之罪者，處5年以下有期
徒刑或拘役，得併科3千元以下罰金。
